臺灣高等法院臺南分院民事判決　九十三年度上易字第一六號　Ｊ
　　　上　訴　人　乙　○　○
　　　訴訟代理人　許　雅　芬　.
　　　被上 訴 人　戊　○　○.
　　　　　　　　　甲　○　○
　　　　　　　　　丁　○　○
　　　　　　　　　丙　○　○
　　　共　　　同
　　　訴訟代理人　王　成　彬　.
右當事人間請求侵權行為損害賠償事件，上訴人對於中華民國九十二年十一月十七日
臺灣臺南地方法院九十二年度訴字第四六六號第一審判決提起上訴，本件業於九十三
年十月二十六日言詞辯論終結，本院判決如左：
      主      文
上訴駁回。
第二審訴訟費用由上訴人負擔。
原判決主文第二項關於「台南市○○○路三十九號三樓」之記載，更正為「台南市○
○路○段二六○號三樓」。
      事實及理由
一、本件被上訴人起訴主張：被上訴人戊○○原為上訴人乙○○所開設台南市○○○
    ○道館（址設台南市○○○路三九號台南市北門里活動中心三樓）教練，被上訴
    人甲○○、丁○○、丙○○均道館學生，戊○○於九十一年七月六日離職，同年
    九月九日在台南市○區○○路二段三七號六樓另成立玄武空手道館，甲○○、丁
    ○○、丙○○等即隨戊○○至玄武道館。伊等未曾抱怨到成功道館練習沒用或在
    比賽時刻意抗議裁判不公，詎上訴人竟於同年十月十日至九十二年五月間在成功
    道館所在之三樓電梯門外眾人得共見共聞之牆上張貼公告，其內容為：「本道館
    發生背叛師門的事件，一些教練、選手、學生，做出違背武德倫理、中傷師門、
    傷害道館的事情，如此可恥行為難以原諒，道館於九十一年十月一日起，將背叛
    師門者終生逐出成功道館，師徒情斷義絕，永無瓜葛，往後在外行為自行負責。
    」、「背叛師門者名單如下：教練：戊○○四段，竊佔道館資源、將道館所屬成
    功大學、崑山科大、慈幼高工社團佔為己有，在外私自成立道館，違背武德倫理
    ，終生逐出師門。選手：甲○○三段…丁○○二段、丙○○二段…，違背武德倫
    理，造謠中傷道館，終生逐出師門。」，其內容足以損害被上訴人等之名譽人格
    ；成功道館在張貼期間之九十一年十二月十五日承辦中華民國空手道協會冬季黑
    帶昇段，來自全國各地昇段學員及家長均可見聞。另上訴人為台南市○○○○○
    道委員會教練，於九十一年十月十七日以「台南市○○○○○道委員會名義、由
    主任委員華恒輝具名」，發函給國立成功大學課外活動指導組，主旨為對該校社
    團申請全國中正盃參賽簽證予以退件，函內說明欄記載：「一凡參加教育部或全
    國協會之正式比賽，必須具備國家級教練資格之教練帶隊及道館歸屬之認證，本
    會方可接受認證。二貴校空手道社學生已脫離原隸屬道館，故無參賽資格，給予
    退件處理。三貴校社團指導教練戊○○無國家級教練資格，亦無合格道館之證照
    ，私自聳恿學生做出違反武德倫理之事情，爾後在學校社團活動或參加比賽活動
    時，如果發生任何狀況，貴校自負全責」。上訴人上開張貼公告及發函行為已足
    以貶損社會上對被上訴人之評價，侵害被上訴人之名譽。爰依民法第一百九十五
    條第一項前段之規定，請求上訴人給付被上訴人非財產上之賠償：戊○○新台幣
    （下同）一十萬元、甲○○、丁○○、丙○○各五萬元，及均自九十二年三月二
    十日起算之法定遲延利息；並依同條項後段之規定，將本院判決全文張貼於台南
    市○○道館門前（現道館已遷至「台南市○○路○段二六○號三樓」），以回復
    被上訴人之名譽。原審判決准其在此範圍內之請求（被上訴人各原起訴請求給付
    五十萬元及法定遲延利息，及張貼法院判決全文；被上訴人對敗訴部分未聲明不
    服），上訴人不服提起上訴。伊等認上訴無理由，並聲明求為判決駁回上訴，原
    判決主文第二項張貼判決地點更正為「台南市○○路○段二六○號三樓」。
二、上訴人則以：
    (一)上訴人有無侵害被上訴人之名譽須符合「侵害他人權利」及「違法性」兩要件
      。空手道為武術之一種，對空手道學習者之評價可分為技術與晉級審查兩部分
      ，此二部分均為師長之專業判斷。上訴人為被上訴人之老師，其認定被上訴人
      四人違背武德，將渠等逐出師門，為其專業評價，亦猶如家長指責子女違背家
      庭倫理，自非侵害子女之名譽，況既屬專業評價，自不能苛求上訴人於專業評
      價外，另考量學生之社會評價，故師長基於學生學習成果所為為評斷，並不具
      有違法性。
    (二)上訴人發函給成大課外活動組，係以私密方式向特定之一人為告知，且因被上
      訴人戊○○之道館無證照，其屬下學員無法取得中華民國空手道協會頒發之證
      書，亦無法參加中華民國空手道協會主辦、協辦之比賽，上訴人發函之著眼點
      在不希望成功大學空手道社學員權益受損，並無妨害名譽之意。
    (三)成功大學、崑山科大、慈幼高工空手道社團原隸屬成功道館，教練均由成功道
      館指派。被上訴人戊○○係上訴人指派前往擔任教練，戊○○自行設立玄武道
      館後，上述學校社團遂脫離成功道館，其晉級審查均不再由成功道館處理。被
      上訴人戊○○未得師長首肯，私自設館，帶走原來道館資源，即屬違背武德倫
      理，上訴人將其逐出師門，並公告道館其他學生周知，自屬事實。且事涉空手
      道界之倫理，被上訴人戊○○並無認證空手道學員晉級資格，其收取學員審查
      費，對學員為晉級審查，有詐欺嫌疑，事涉廣大學員權益，自與公共利益有關
      ，上訴人得主張阻卻違法。上訴人為維護自己權利，予以「背叛師門」之評論
      ，係對可受公評之事，為適當之評論。
    (四)依中華民國空手道協會運動道館（場）、社團設置辦法，由於空手道本屬具危
      險性之運動，所有比賽須經「合格道館」輔導、訓練、審查、比賽，被上訴人
      戊○○僅為四段，除未具備「Ａ級教練資格」，更非「為委員會主任委員」，
      自非可設立道館，亦不可擔任社團總教練。被上訴人戊○○所創設之玄武道館
      ，係屬『未經核准設立』，並非合格之道館，自非可輔導學校社團。無法向中
      華民國空手道協會為其學員為昇段審查之報名。
    (五)本件公告張貼處係貼於成功道館向里活動中心所承租之「三樓電梯門外」，並
      非「一樓大門口」。成功道館所承租是該活動中心「三樓全部」，為私人管領
      之領域，其性質已由「公有公用」，變成「公有私用」，他人非得允許，不得
      任意進出，公告所貼之電梯外門，仍屬成功道館管領範圍，自非屬公開場所。
      如認為一般不特定人均可利用進出，未免牽強。成功道館對其所承租之三樓全
      部，本有使用、管理、利用之權，非可認定一般人均可未經同意即可自由進出
　　　。空手道館，依一般社會通念，除其學員或潛在學員，實難認定有何等一般不
　　　特定人會自由進出。系爭公告張貼處非屬公開場所。
    (六)兩造均為中華民國空手道協會成員，其中心信條為「忠職責、信言行；明禮義
      ，知廉恥…」，上訴人為被上訴人之師長，又為「七段師範」及擁有「國家級
      教練證」之資深空手道教練，被上訴人戊○○先受上訴人之訓練、審查昇段之
      後受託協助訓練學員，竟於其後稱成員均係伊所一手訓練，並抱怨到成功道館
      練習沒有用等情是為「未忠職責」；對於師長口出惡言，自行創設未經核准設
      立之道館，招募學員，是為「未明禮義」，均可見違背武德甚明。被上訴人甲
      ○○私下批評教練即上訴人不公平，對上訴人培訓毫無感恩之心，流言師母很
      愛錢，被上訴人丁○○、丙○○未經上訴人同意，轉往玄武道館練習，並私下
      流言附合批評上訴人不是；又被上訴人等於脫離師門後，於比賽時刻意抗議裁
      判不公，鼓譟學生惡性棄權，並放言成功道館要倒了，並抱怨到成功道館練習
      沒有用等等，造謠中傷道館，均屬違背「武德倫理」、「造謠中傷」，上訴人
      有權認定被上訴人有無違背武德，公告所述，均屬事實等語置辯。
    (七)被上訴人確有「違背武德」、「中傷師門」、「傷害道館」及「竊佔道館資源
      」之情，且現以「不合格之道館」，為學校、社團輔導訓練、審查、比賽，明
      顯已違背協會之規定，可導致將來學員比賽或審查等資格不被協會認證，其行
      為自有可議之處，怎可認定有人格權遭受侵害，上訴人之張貼公告及發函，有
      助於社會一般人知的權利，並無侵害被上訴人人格權之事實。被上訴人現已自
      行創立不合法之玄武道館，又已招收原屬上訴人之學生，尚難認定有何等精神
      上之痛苦」等語，資以置辯，並求為判決：
    (一)原判決不利於上訴人之部分均廢棄。
    (二)右廢棄部分，被上訴人在第一審之訴及假執行均駁回。
三、兩造不爭執事項：（見本院卷第二四六、二四七頁）。
    1.被上訴人戊○○原為台南市○○○○道教練，被上訴人甲○○、丁○○、丙○
      ○均為空手道學生，被上訴人戊○○於民國九十一年七月六日離職，並於九十
      一年九月九日在台南市○區○○路二段三十七號六樓成立台南市○○○○道館
      ，甲○○、丁○○、丙○○等亦離開，隨被上訴人戊○○至台南市○○道館。
    2.上訴人乙○○為台南市○○○○○道委員會教練，於被上訴人等離去台南市○
      ○○○道館後之九十一年十月十日在台南市北門里活動中心（坐落台南市○○
      ○路三十九號三樓）成功道館電梯車廂門外張貼公告，其內容為：「本道館發
      生背叛師門的事件，一些教練、選手、學生，做出違背武德倫理、中傷師門，
      傷害道館的事情，如此可恥行為難以原諒，道館於九十一年十月一日起，將背
      叛師門者終生逐出成功道館，師徒情斷義絕，永無瓜葛，往後在外行為自行負
　　　責。」、「背叛師門者名單如下：教練：戊○○四段，竊佔道館資源、將道館
　　　所屬成功大學、崑山科大、慈幼高工社團佔為己有在外私自成立道館，違背武
　　　德倫理，終生逐出師門。選手：甲○○三段…丁○○二段、丙○○二段…，違
　　　背武德倫理，造謠中傷道館，終生逐出師門。」
　　3.上訴人乙○○另於九十一年十月十七日以「台南市○○○○○道委員會主任委
　　　員華恒輝」名義發函給國立成功大學課外活動指導組，主旨為對該校社團申請
　　　全國中正盃參賽簽證予以退件，函內說明欄記載：「一凡參加教育部或全國協
　　　會之正式比賽，必須具備國家級教練資格之教練帶隊及道館歸屬之認證，本會
　　　方可接受認證。二貴校空手道社學生已脫離原隸屬道館，故無參賽資格，給予
　　　退件處理。三貴校社團指導教練戊○○無國家級教練資格，亦無合格道館之證
　　　照，私自慫恿學生做出違反武德倫理之事情，爾後在學校社團活動或參加比賽
　　　活動時，如果發生任何狀況，貴校自負全責。」末行以「主任委員華恒輝」具
　　　名等情。
四、被上訴人主張上訴人前述張貼公告及發函成功大學所記載之內容，已貶損社會上
    對被上訴人之評價，侵害被上訴人名譽等語；為上訴人否認，並以前揭情詞置辯
    。本院查：
    (一)按民法上名譽權之侵害非即與刑法之誹謗罪相同，名譽為人格之社會評價，名
      譽有無受損害，應以社會上對個人評價是否貶損作為判斷依據，苟其行為足以
      使他人在社會上之評價受到貶損，不論其為故意或過失，均可構成侵權行為。
      是否構成侵害名譽，不以被害人主觀感受為準，應就社會一般人的評價，客觀
      判斷之。又其行為不以廣佈於社會為必要，僅使第三人知悉其事，亦足當之。
    (二)上訴人主張其公告內容及發函內容均與事實相符，惟為被上訴人所否認，查：
      1.就以台南市○○○○○道委員會名義發函給國立成功大學部分：
        (1)上訴人以台南市○○○○○道委員會主任委員華恒輝發函成功大學課外活
          動組，對成功大學空手道社全國中正盃參賽簽證予以退件，其主旨為「貴
          校空手道社學生已脫離原隸屬道館故無參賽資格給予退件處理」、其理由
          欄說明一記載「凡參加教育部或全國協會之正式比賽，必須具備國家級教
          練資格之教練帶隊及道館隸屬之認證，本會方可接受簽證」，說明二記載
          「貴校社團指導教練戊○○無國家級教練資格，亦無合格道館之證照，私
          自慫恿學生做出違反武德倫理之事情，爾後在學校社團活動或參加比賽活
          動時，如果發生任何狀況，貴校需自負權責。」等語。上訴人復以因被上
          訴人戊○○不具備參賽教練，始予退件，主張函文內容為真實云云。
          惟參閱行政院體育委員會檢送之中華民國空手道協會九十一年度全國中正
          盃空手道錦標賽競賽規程，其團體賽部分分為社會組、大專組、高、國中
          組，其附則第十一條規定「教練須本會教練資格檢定合格者（學校單位教
          練不在此限）」，此外對參賽教練並無其他限制，亦無參賽團體須隸屬特
          定道館之規定（原審卷第七十至七四頁）。學校單位或社團教練不必具備
          國家級教練資格，亦有有中華民國空手道協會九十三年十月十二日華體
          空協字第一二一號函在卷可按（見本院卷第二五四頁）。由上開競賽規程
          所示「學校教練不在此限」，即參賽學校教練不以經中華民國空手道協會
          檢定合格者為限，則上訴人以成功大學空手道社帶隊教練戊○○無國家級
          教練資格，亦無道館歸屬之認證，對成功大學空手道社參賽簽證予以退件
          ，所持理由並不符合上開競賽規程，該函文內容，自難認為有據。
        (2)上訴人以被上訴人戊○○無道館證照，其屬下學員無法合法取得中華民國
          空手道協會頒發之證書，亦無法參加中華民國空手道協會主辦、協辦之比
          賽，對學員本身是莫大傷害，而辯稱發函成功大學課外活動組之目的是希
          望挽回不幸悲劇之發生，並無妨害名譽故意云云。上訴人係以中華民國空
          手道協會運動道館（場）、社團設置辦法（下稱系爭設置辦法）為據，主
          張被上訴人戊○○不可設立道館或擔任社團總教練，亦無合法道館可以為
          學校社團輔導、訓練、審查、比賽云云。惟經查系爭設置辦法現在研擬中
          ，尚未實施，有中華民國空手道協會九十三年十月十二日華體空協字第
          一二一號函在卷可按（見本院卷第二五四頁）。再中華民國空手道協會九
          十二年五月二十六日函覆「空手道晉級委由各縣市○○○○○道委員會辦
          理，昇段則由中華民國空手道協會統一辦理」，其晉級、段審查既屬各縣
          市○○○○○道委員會、及全國協會之權責，對學校或社團單位之學員申
          請昇級、昇段申請審查，難道可以不受理，非要要求學員應至教練所開設
          之道館學習，否則不得參加之限制，該外人有空手道界在分贓之懷疑不可
          。故尚難僅據被上訴人開設之玄武道館無證照，即認定其學員無法參與晉
          級，況中華民國空手道協會舉辦九十一年度全國中正盃空手道錦標賽競賽
          ，學校單位教練既不以該會教練資格檢定合格為限，如前所述。上訴人以
          上述理由，主張其發函與事實相符，未侵害被上訴人戊○○之名譽云云，
          即無足採。
      2.就在成功道館電梯車廂門外張貼公告部分：
        (1)上訴人辯稱：成功大學、崑山科技大學、慈幼高工三個學校空手道社團，
          均係由成功道館指派教練前往任教，該社團所屬之道館為成功道館，被上
          訴人戊○○私自成立玄武道館，未將該三社團歸還給成功道館，故上訴人
          指責被上訴人戊○○竊佔道館資源、背叛師門等情，與事實相符云云。並
          以證人李茂村證稱：「謝某對我說如果把社團全部還給成功道館，他就不
          用開了…」為據。惟查被上訴人戊○○主張伊分別由上開三個學校社團聘
          為教練，否認上訴人所辯。由被上訴人戊○○於偵查中所述：「社團是學
          生自行決定要繼續聘請我，成大課指組也知情，我已告訴學生我要離開成
          功道館，但學生還決定聘請我當教練，社團並不屬於任何道館」（見台南
          地檢九十一年發查字卷第十二頁），並未自認上開三個學校社團隸屬成功
          道館。證人即成功大學空手道社社長謝孟杰偵查中證稱：「空手道教練主
          要是由社上的幹部決定，九十一年十月時，我們還是決定請戊○○擔任我
          們社上的指導教練」，要與被上訴人主張相符。另據慈幼高工函覆「本校
          自八十學年度至九十一學年度聘請戊○○先生擔任本校空手道社團指導老
          師，現已離職，本學期改聘丙○○先生擔任空手道社團指導老師；有關改
          聘戊○○先生…經查詢前任訓育組長證實，先前之指導老師係因社團人數
          自然減少，自己表明已無意願繼續擔任空手道社團指導老師，故本校才另
          覓人選，改聘戊○○先生…，至於在戊○○先生之前的指導老師是否為胡
          曉明先生，因當時之訓育組長已退休，且時日久遠已無資料可查證。」（
          見原審卷第一○五頁）、成功大學函覆「本校學生社團聘請或改聘校外教
          練係由學生自行決定。查本校空手道社校外教練自八十四年九月聘請謝國
          城先生擔任教練迄今，八十四年以前並無聘請乙○○先生擔任教練之資料
          存留」（見原審卷第一○七頁）、及崑山科技大學函覆「本校未曾聘請胡
          曉明擔任本校空手道社團指導老師」、「戊○○先生為八十三年學年度起
          由當時社長洪維佑邀請開始擔任本校空手道社社團指導老師」（見原審卷
          第一○八頁）。綜合上開各函及證人謝孟杰之證詞，被上訴人戊○○擔任
          社團教練，顯係出於學校或社團學生之意思而直接聘請，非如上訴人所辯
          三個學校社團「隸屬成功道館」或曾聘請上訴人，再由上訴人另行指派被
          上訴人戊○○擔任教練等情，則上訴人辯稱其在公告所述被上訴人戊○○
          「竊佔道館資源、背叛師門」為事實，即無可採。
        (2)上訴人另就公告及函文中所述「違背武德」、「背叛師門」，辯稱以空手
          道界尊師重道之傳統，教練本於教導學生重視武德，對學生學習成果之評
          價，為其專業之判斷，在空手道界係可受公評之事，且事涉空手道界之倫
          理，其將被上訴人逐出師門，公布於道館，以為學員周知，自與公共利益
          有關云云。查上訴人於公告及函文中「違背武德倫理」、「中傷師門」、
          「竊佔社團」、「可恥行為」、「造謠中傷道館」等用語，均屬攻訐性字
          眼，對相對人予以道德上之非難，難謂無涉私德，而所謂與公共利益有關
          之事，應指不特定之多數人所共同關切之事務，上訴人所指事項，縱屬空
          手道界所關切之事務，但學習空手道者，究屬社會中之少數，難謂與公共
          利益有關。況參酌證人蔡宗興、李茂村之證詞，上訴人之所以不同意被上
          訴人戊○○另行開設道館，係因上訴人曾要求被上訴人戊○○應將成大社
          團交給上訴人之成功道館，未獲同意之故（見原審卷第四一頁）。按上訴
          人既以開設道館為業，被上訴人戊○○在同一縣市○○道館，其原有資源
          勢將分離，對上訴人而言，自有學員人數與經濟利益之影響，則其所謂「
          背叛師門」、「違背武德倫理」，應與個人利益有關，而實難謂涉公共利
          益。上訴人以師之尊，原應以客觀、中肯、不偏激之方式闡述評論，竟以
          攻訐性字眼作人身攻擊，已不具善意要件，不能免除侵權行為民事責任。
        (3)上訴人另舉證人李茂村、蔡宗興、李孟修之證詞，謂被上訴人在成功道館
          進行團體比賽時曾對其成功大學參賽學員稱：「把他打倒」，違反空手道
          比賽點到為止之規則，比賽結果成大參賽者因有攻擊對方之舉動，被判定
          犯規失格，被上訴人戊○○即要成大學生棄權，並稱：教練都是維護自己
          道館的學生，戊○○另稱：「對乙○○除了技術以外，對他的做人處事都
          不認同」等情，主張公告及函文所述被上訴人戊○○「違反武德」、「慫
          恿學生做出違反武德倫理之事情」等語，係屬事實云云。惟違反武德係廣
          泛且不確定之概念，教練在比賽中激勵士氣之語，參賽者在比賽中犯規失
          格，是否即可認定為教練違反武德倫理，不無疑問，至所述教練維護自己
          學生及對某人之做人處事不認同，尚不足為道德上之非難，上訴人此部分
          所辯即無可採。又證人李孟修雖證稱：曾聽他人轉述被上訴人戊○○說他
          出去開道館會起來，成功道館會倒等語，然既係聽聞而來，即屬傳聞證據
          ，且為被上訴人否認，其證詞自不足採。
        (4)上訴人於公告中記載「甲○○、丁○○、丙○○．．．違背武德倫理，造
          謠中傷道館，終生逐出師門」，並聲請訊問證人李茂村，以證明被上訴人
          甲○○確有造謠中傷道館之事實，另辯稱：被上訴人丁○○、丙○○未經
          師長同意，轉往玄武道館練習，並私下流言附合批評教練不是，係屬違背
          武德倫理，造謠中傷等語。惟查，據證人李茂村證述：「甲○○說上訴人
          說他的資質不好，再進步的空間有限，甲○○是道館可以參賽的選手，培
          養選手不易，我曾試著要說服他回去道館練習，他說回道館會被師母罵、
          罰站，根本沒有機會練習，所以他不要回去」等語，顯然甲○○係因被上
          訴人戊○○另設玄武道館而與戊○○一同離開成功道館，經上訴人委證人
          李茂村勸阻未果，則其預想回去恐遭責備而稱會被師母罵、罰站等語，尚
          難遽認為造謠中傷道館之語，此外，證人李茂村、蔡宗興、李孟修之證詞
          中，均無上訴人甲○○、丁○○、丙○○三人有何造謠中傷成功道館或上
          訴人之陳述，上訴人就此復未舉證以實其說，自不足為有利於上訴人之認
          定。
    (三)查由上訴人所張貼公告之文字「背叛師門」、「違背武德倫理、中傷師門、傷
      害道館的事情，如此可恥的行為難以原諒」、「終生逐出師門」、「竊佔道館
      資源」、「甲○○、丁○○、丙○○．．．．違背武德倫理，造謠中傷道館，
      終生逐出師門」等語，均屬情緒性之攻訐字眼，已至人身攻擊程度，則以公告
      方式張貼此種對學生負面批評甚至人身攻擊，將使閱覽該公告之人對被上訴人
      等人之品德、操守等人格產生質疑或蔑視，足以貶損被上訴人在社會上之評價
      ，難謂對被上訴人之名譽無何侵害。
      被上訴人另以台南市○○○○○道委員會主任委員華恒輝名義發函成功大學課
      外活動組，其內容記載「貴校社團指導教練戊○○．．．．私自聳恿學生做出
      違反武德倫理之事情」等語，其字語亦已至人身攻擊之程度，足以貶損被上訴
      人戊○○之社會評價，是被上訴人主張上開文字之記載，侵害其名譽致受有損
      害，尚非無據。而由華恒輝在偵查中之陳述：「空手道委員會的主要事務及行
      政工作由總幹事乙○○負責」、「如果我知道，我將不會同意該函的發出」、
      「發文內容、時間，我都不曉得」等語（參見偵查卷九十一年發查字第二九五
      五號九十二年二月二十五日訊問筆錄），足見發函及其內容係出於上訴人之意
      思，即認上訴人係以具名公告及發函方式，欲令閱覽公告或函文之人知悉其記
      載之內容。
    (四)上訴人雖辯稱公告係貼在里活動中心三樓，該三樓全部已由伊長期承租，屬「
      公有私用」，為私力管領之領域，非公開場所，未得伊或代理人同意，根本無
      法進入，並非一般不特定人所得自由進出云云。查上訴人原所使用之成功空手
　　　道道館位在台南市公園里活動中心（公園南路三十九號及富北街交岔路口）三
　　　樓，其一樓為辦公室聚會場所、二樓為工商會場及長青會歌班使用、四樓為讀
　　　經班、五六樓為聯誼廳及會議廳、七樓為公園K書中心，上下樓除樓梯外，另
　　　有六人座電梯一輛，本件公告係張貼在三樓道館門口電梯外門上，電梯外門不
　　　會隨電梯車廂上下，業經本院現場勘驗明確外，並有勘驗筆錄及現場照片十禎
　　　、並張貼公告之照片二禎附卷可按（見本院卷第二０七至二一二、二一六至二
　　　二０、二七八至二七九頁）。雖張貼公告之電梯門不隨電梯上下，然任何搭乘
　　　電梯至三樓，或自三樓等候電梯欲下樓之人，都不可避免的會看見該公告。又
　　　被上訴人主張在公告張貼期間，上訴人成功道館於九十一年十二月十五日承辦
　　　中華民國空手道協會冬季黑帶昇段，全國各地昇段學員及家長到達均有到場目
　　　睹公告，為上訴人所不爭。另參酌上訴人於九十二年六月十七日偵查時自陳：
      「道館是開放的地方，其他人都可進入，但是出入份子以我的學生居多」等語
      ，按上訴人既開設道館授徒，並以為營業，對於有意學習空手道之人，前往諮
      詢或觀摩，當係歡迎之至，焉有多所管制，限制進入之理？況該電梯所在係里
      活動中心，電梯應無管制，搭乘電梯者可至任何樓層，縱然道館內部非不特定
      人可任意出入，惟由張貼公告處係在樓梯間，成功道館另設有入口大門，電梯
      口仍屬不特定人可任意到達之場所，難謂無侵害被上訴人名譽之事實。
    (五)上訴人雖以伊係以密封信函私密方式向特定人即成功大學課外活動組為告知行
      為，並無散布於眾之意圖云云。惟民法侵害名譽之構成要件，不以眾所週知為
      要，上訴人發函成功大學課外活動組，已足使該課外活動組教職員及學生等第
      三人知悉其內容，更何況上訴人係選擇以張貼公告及發函方法，將上述侵害被
      上訴人名譽之文字告知第三人等，縱非廣為散布，被上訴人主張其名譽已受侵
      害，堪可採信。
五、按「因故意或過失不法侵害他人之權利者，負損害賠償責任。」、「不法侵害他
    人之身體、健康、名譽、自由、信用、隱私、貞操或不法侵害其他人格法益而情
    節重大者，被害人雖非財產上之損害，亦得請求賠償相當之金額，其名譽被侵害
    者，並得請求回復名譽之適當處分。」，民法第一百八十四條第一項前段、第一
    百九十五條第一項定有明文。次按慰藉金之賠償以人格權遭受侵害，使精神上受
    有痛苦為必要，至其核給之標準固與財產上損害之計算不同，惟非不可斟酌雙方
    身分、資力與加害程度，及其他各種情形核定相當之數額（最高法院五十一年台
    上字第二二三號判例參照）。
    本件上訴人因不同意被上訴人戊○○另行開設道館，以張貼公告及發函成功大學
    課外活動組之方法，記載人身攻擊之文字，對被上訴人戊○○及隨同戊○○離開
    成功道館之被上訴人甲○○、丁○○、丙○○為道德上之非難，已使被上訴人在
    社會上評價受到貶損，是被上訴人主張上訴人侵害其名譽，使其受有損害，依侵
    權行為之法律關係及民法第一百九十五條第一項之規定，請求上訴人給付非財產
    上之損害賠償，於法有據，應予准許。審酌上訴人與被上訴人間有師徒關係，係
    因理念不同及為被上訴人戊○○另設道館之事而生爭執，上訴人名下有土地二筆
    、車輛一輛、投資一筆、九十一年度申報薪資、利息、競賽金等收入二萬七千
    三百六十九元；被上訴人戊○○名下有土地二筆、房屋一棟、車輛二輛、投資六
    筆、九十一年度申報薪資、利息、股利等收入三萬三千四百元，被上訴人甲○○
    、丁○○、丙○○均為學生，名下無財產，九十一年度未申報所得等情，均有財
    政部台灣省南區國稅局台南市分局、新化稽徵所檢送之財產查詢清單暨九十一年
    度各類所得資料清單等附卷可稽。審酌兩造之身分、經濟能力、師徒關係、上訴
    人施予侵害態樣及被上訴人所受損害程度等一切情狀，認被上訴人戊○○請求上
    訴人給付慰撫金十萬元，被上訴人甲○○、丁○○、丙○○請求上訴人給付慰撫
    金各五萬元之範圍，尚稱適當。被上訴人另請求上訴人應將判決書張貼原於台南
    市○○○路三十九號三樓「台南市○○○○道館」門前牆壁，因上訴人道館遷移
    ，而請求更正張貼地點為「台南市○○路○段二六○號三樓」，以為回復名譽之
    適當處分，於法有據，其期間應為連續七日較妥。
六、綜上所述，本件被上訴人主張上訴人侵害彼等之名譽為可採，上訴人所辯均為無
    可取。從而，被上訴人本於侵權行為之法律關係，請求上訴人給付被上訴人戊○
    ○之金額十萬元，請求上訴人給付被上訴人甲○○、丁○○、丙○○之金額各五
    萬元，及均自起訴狀繕本送達翌日即九十二年三月二十日起至清償日止，按週年
    利率百分之五計算之利息範圍內，為有理由，應予准許。被上訴人另請求上訴人
    將判決全文張貼在「台南市○○道○○道館」門前牆壁，亦有理由，併應准許，
    並酌定張貼日數為連續七日。是則原審為被上訴人勝訴判決，就命給付金額部分
    依職權宣告假執行，於法均無不合。上訴意旨指摘原判決不當，求予廢棄改判，
    為無理由，應予駁回其上訴。又上訴人開立道館地點已遷離「台南市○○○路三
    十九號三樓」，自應准被上訴人所請，將張貼判決地點更正為上訴人現道館所在
　　之「台南市○○路○段二六○號三樓」，方足為回復名譽之適當處分。
七、本件事實業臻明確，兩造其餘所提證據資料及攻擊防禦方法，要與判決結果無涉
    ，爰不一一論述，要併敘明。
八、據上論結，本件上訴為無理由，依民事訴訟法第四百四十九條第一項、第七十八
    條，判決如主文。
中　　　華　　　民　　　國　　九十三　　年　　　十一　　　月 　　九　 　日
　　　　　　　　　　　　　　　　　　臺灣高等法院臺南分院民事第四庭
~B1審判長法官　丁　　振　　昌
~B2　　　法官　周　　素　　秋
~B3　　　法官　袁　　靜　　文
右為正本係照原本作成。
不得上訴。
中　　　華　　　民　　　國　　九十三　　年　　　十一　　月　　　十一　　日
~B法院書記官　黃　　惠　　美
